【裁判字號】    97,重訴,97
【裁判日期】    980917
【裁判案由】    損害賠償
【裁判全文】
臺灣嘉義地方法院民事判決              97年度重訴字第97號
原      告  丁○○
            乙○○
上  一  人
法定代理人  丙○○
            戊○○
共      同
訴訟代理人  林春發律師
被      告  甲○○
                      現於臺灣嘉義監獄鹿草分監服刑中
上列當事人間請求損害賠償事件，係原告於本院97年度交訴字第
31號公共危險等刑事案件提起附帶民事訴訟（97年度交重附民字
第7 號），經本院刑事庭於民國97年8 月29日裁定移送前來，於
民國98年9 月10日言詞辯論終結，本院判決如下：
    主      文
被告應給付原告丁○○新臺幣肆佰伍拾萬零佰零柒元、原告
乙○○新臺幣壹拾萬貳仟玖佰柒拾壹元，及均自民國九十七年六
月十九日起至清償日止，按週年利率百分之五計算之利息。
原告其餘之訴均駁回。
訴訟費用由原告丁○○負擔百分之六十二、原告乙○○負擔百分
之三，餘由被告負擔。
本判決第一項於原告丁○○、乙○○各以新臺幣萬佰伍拾壹萬元
、新臺幣萬元為被告供擔保後，得假執行；但被告如各以新臺
幣肆佰伍拾萬零佰零柒元、新臺幣壹拾萬貳仟玖佰柒拾壹元
為原告丁○○、乙○○供擔保，得免為假執行。
原告其餘假執行之聲請均駁回。
    事實及理由
甲、原告主張：(一)被告於民國96年12月17日晚間23時20分許，駕
    駛車牌號碼N5—2739號自用小客車，沿嘉義市○○○路由西
    向東方向行駛，行經該路段296 號前，本應注意汽車行駛時
    ，駕駛人應注意行車速度應依速限標誌或標線之規定；汽車
    在同一車道行駛時，除超越前車外，後車與前車之間應保持
    隨時可以煞停之距離，且依當時情形，天候晴、夜間有照明
    、路面乾燥、無缺陷、視距良好，並無不能注意之情事，竟
    超速以時速80公里以上之速度前進，且疏未注意前方車輛之
    行進動態，適原告丁○○騎乘車牌號碼UMT —005 號輕型機
    車後載乘客即原告乙○○，行駛在同路段被告所駕駛之上開
    自用小客車前方，被告駕駛上開自用小客車超速自後追撞原
    告丁○○所騎乘之上開輕型機車車尾，致原告丁○○及乙○
    ○人車倒地，原告丁○○受有頭部外傷併顱骨骨折、硬腦膜
    上腔出血、硬腦膜下腔出血及大腦內出血、左側血胸、多處
    擦傷（左肘、左膝、左足、下背部）及低鉀血症等傷害，而
    原告乙○○則因此受有頭部外傷併硬腦膜下腔出血及多處擦
    傷等傷害。詎被告肇事後，明知其車輛撞擊致丁○○及乙○
    ○人車倒地受傷，卻僅下車倉促查看，未即採取救護或其他
    必要措施，復未向警察機關報告，隨即駕車離去現場而逃逸
    。(二)按因故意或過失，不法侵害他人之權利者，負損害賠償
    責任。不法侵害他人之身體或健康者，對於被害人因此喪失
    或減少勞動能力或增加生活上之需要者，應負損害賠償責任
    。不法侵害他人之身體、健康、名譽、自由、信用、隱私、
    貞操，或不法侵害其他人格法益而情節重大者，被害人雖非
    財產上之損害，亦得請求賠償相當之金額。民法第184 條第
    1 項前段、第193 條、第195 條第1 項前段分別定有明文。
    茲就原告所得請求賠償之金額分別臚列如下：1.原告丁○○
    部分合計請求新臺幣（下同）12,612,274元：(1)醫療費用支
    出共70,122元：原告丁○○受傷後在財團法人嘉義基督教醫
    院（下稱嘉基醫院）急診、住院及門診支出共67,074元，另
    在陽明醫院及江昇洸診所各支出醫療費用248 元及2,800 元
    ，合計70,122元。(2)看護費用共6,127,894 元：原告丁○○
    於96年12月17日因車禍急診住院，於97年1 月14日出院，住
    院29日，住院期間除父親丙○○照顧外，自96年12月31日至
    97年1 月14日雇人看護支出合計28,000元。又經醫院診斷結
    果顯示其右側額葉大腦組織部分缺損，無法復原，日常生活
    需人24小時照顧，故以每月看護費用2 萬元計算，每年24萬
    ，請求50年之看護費，採霍夫曼計算式扣除中間利息計為
    6,099,894 元，連同已支出之28,000元，合計為6,127,894
    元。(3)喪失工作能力之損失共4,411,500 元：原告丁○○原
    有工作能力，遭撞傷後受傷嚴重，已完全喪失工作能力，其
    撞傷時未滿28歲，以28 歲 計，算至65歲退休為止，尚有勞
    動年數37年，以基本工資每月17,280元計算，每年損失為
    207,360 元，採霍夫曼式計算扣除中間利息之勞動能力損失
    合計為4,411,500 元。(4)增加生活上之支出共2,758 元：原
    告丁○○車禍後向嘉基醫院承租輪椅支出600 元、購買紙褲
    及看護墊共272 元、藥品530 元、看護醫療用品1,356 元，
    合計2,758 元。(5)精神慰撫金200 萬元：原告丁○○遭撞後
    身體多處受傷，經醫院發出病危通知，且有器質性情感病患
    ，目前服用抗癲癇、抗精神病及抗焦慮藥物藥物，身心遭受
    重創，終身生活無法自理，爰請求精神慰撫金200 萬元。2.
    原告乙○○部分共請求502,971 元：(1)醫療費用共2,971 元
    ：原告乙○○因本件車禍在嘉基醫院住院及門診支出醫療費
    用共2,971 元。(2)精神慰撫金50萬元：原告乙○○原就讀國
    立民雄農工職業學校，因本次車禍受有多處傷害，無法就讀
    ，因而辦理休學，身心嚴重受創，爰請求精神慰撫金50萬元
    等語。並聲明：被告應給付原告丁○○12,612,274元、給付
    原告乙○○502,971 元，及各自附帶民事訴訟起訴狀繕本送
    達翌日起至清償日止，按週年利率百分之五計算之利息；願
    供擔保請准宣告假執行。
乙、被告則以：(一)原告丁○○不僅未領有駕照，且為重度智能障
    礙者，其能否安全駕駛車輛並非無疑，又其當日未遵守交通
    規則，並未行駛於機慢車道上，是原告丁○○就本件事故之
    發生係與有過失，不應由被告負起完全之過失責任。(二)關於
    原告丁○○所請求之金額過高：被告除原告丁○○所支出之
    醫療費用、增加生活上之支出金額均不爭執外，就丁○○於
    車禍後已可從事一般日常行為，顯見其已無需24小時之看護
    ，且原告丁○○於90年10月4 日即被鑑定重度智障，本來即
    無法獨立自我照顧，故原告請求50年之看護費用顯無理由；
    另因原告丁○○於車禍後已能可從事一般日常生活行為，是
    否完全喪失工作能力，非無疑問，且原告丁○○本身即有重
    度智能障礙，故不論有無本次車禍，原告丁○○皆無工作能
    力，故原告丁○○請求37年之勞動年數損失顯無理由；末查
    原告丁○○請求精神慰撫金200 萬元亦屬過高。(三)關於原告
    乙○○所請求之金額亦屬過高：被告除就原告乙○○所支出
    之醫療費用不爭執外，就原告乙○○請求之精神慰撫金亦為
    過高等語作為抗辯。並聲明：原告之訴駁回；如受不利判決
    ，願供擔保請准宣告免為假執行。
丙、得心證之理由：
一、按按訴狀送達後，原告不得將原訴變更或追加他訴。但因擴
    張或減縮應受判決事項之聲明者者，不在此限，民事訴訟法
    第255 條第1 項第3 款定有明文。本件原告乙○○部分起訴
    請求被告應給付516,971 元，於訴訟中將請求被告給付金額
    減縮為502,971 元，核原告所為係減縮應受判決事項之聲明
    ，揆諸首開說明，於法並無不合，應予准許。
二、按因故意或過失，不法侵害他人之權利者，負損害賠償責任
    ，民法第184 條第1 項前段定有明文。原告主張如甲、(一)所
    示之事實，為被告所不爭執，並有嘉基醫院診斷證明書2 紙
    在卷可憑，應為真實。是原告主張因被告之行為有過失，且
    該過失行為與原告2 人所受上開傷害有相當因果關係乙節，
    應為可採。準此，原告主張被告不法侵害原告2 人之身體權
    及健康權，應負損害賠償責任乙節，應為可採。次「不法侵
    害他人之身體或健康者，對於被害人因此喪失或減少勞動能
    力或增加生活上之需要者，應負損害賠償責任。」、「不法
    侵害他人之身體、健康、名譽、自由、信用、隱私、貞操，
    或不法侵害其他人格法益而情節重大者，被害人雖非財產上
    之損害，亦得請求賠償相當之金額。」民法第193 條、第
    195 條第1 項前段分別定有明文。茲就原告丁○○、乙○○
    所受損害及其金額分別認定如下：
  (一)原告丁○○部分：
  1.醫療費用：原告丁○○主張其因治療因本件車禍所受傷害而
    支出醫療費用70,122元乙節，為被告所不爭執，復有嘉基醫
    院、陽明醫院、江昇洸診所之門診收據及醫療用品之發票附
    卷可按，堪信為真實。且核該費用之支出均屬必要，是原告
    丁○○主張受有支出前揭費用支出之損害，自屬可採。
  2.增加生活上之需要：按民法第193 條第1 項所謂「增加生活
    上之需要」，係指被害以前無此需要，因為被害以後，始有
    支付此費用之必要者而言，是若無支付該費用之必要，縱被
    害人實際上已支出，亦不得請求加害人賠償。經查：(1)原告
    丁○○因受有前揭傷害，於96年12月17日急診住院，次日接
    受右側開顱及血塊清除，同日轉至加護病房，至96年12月31
    日始轉入普通病房，迄97年1 月14日出院等情，有嘉基醫院
    診斷證明書附卷可按，堪信為真實。經核原告丁○○所受傷
    害、接受之手術等情，其主張其轉入普通病房之日即96年12
    月31日起至出院之日止14天，有受看護之必要乙節，應為可
    採。又原告丁○○主張於前開期間支付看護費合計28,000元
    乙節，亦為被告所不爭執，並有照顧服務員收據6 紙在卷可
    按，是原告丁○○主張受有支出此部分看護費之損害，為可
    採。另原告丁○○主張其住院期間向嘉基醫院承租輪椅及購
    買紙褲等醫療用品，支出費用2,758 元乙節，被告未為爭執
    ，堪信為真實，且核前開費用亦為治療期間所增加之支出，
    是原告丁○○主張其受有增加此部分費用支出之損害乙節，
    亦為可採。(2)另原告丁○○主張其因受有前開傷害，終生需
    人監護照顧，而請求賠償以50年計算之看護費6,099,894 元
    乙節，為被告否認。就此，原告雖提出嘉基醫院所出具之診
    斷證明書以為證明（見本件交重附民字第7 號卷第19頁）。
    惟本件經兩造同意，由本院囑託國立成功大學醫學院附設醫
    院（下稱成大醫院）鑑定，經該院鑑定後，於98年7 月9 日
    函覆略以：原告丁○○在生理功能方面無明顯之動作缺失，
    未明顯影響其日常生活活動，因此基本日常生活功能可大部
    分獨立（例如：進食時，雖需他人協助準備三餐，但進食可
    獨立完成且餐後可以協助收拾垃圾及餐具；可備妥盥洗工具
    及脫穿衣服，進行洗澡、洗頭等工作，儀容修飾部分，亦可
    獨力完成；可自控、自行進出廁所，解決大小便需求；在步
    行位移方面，可維持站立姿勢平衡，也可以獨立行走位移，
    並上下手扶梯，其並表示近1 、2 週偶爾會騎機車外出購物
    ；原告丁○○表示其偶爾會協助處理家事，但家屬表示其操
    作品質稍差等），但高功能日常生活（例如：交通運輸及金
    錢管理等）則需部分協助，並總結略以原告丁○○之精神狀
    態於車禍前已有『輕度智能障礙』，屬於輕度身心障礙，因
    車禍造成「額葉腦傷合併人格變化與認知功能障礙」，因此
    於本件鑑定時，其整體功能下降至「中度精神障礙」之程度
    ，其日常生活不需人24小時照顧，但終生需人監護照顧等語
    ，有該院檢送本院精神鑑定報告書附卷可按（見本院卷二第
    23頁至第35頁）。衡諸常情，一般身心障礙人士，其日常生
    活本來即較需要他人之協助或照顧，然此種協助、照顧與日
    常生活需人24小時在旁照顧程度仍有不同。查原告丁○○於
    車禍前即屬輕度智能障礙，其於日常生活本即常需他人協助
    、照顧，而其於本件車禍發生後，仍能自理大部分之日常生
    活，僅部分高功能之生活，需人協助，自難謂其於出院後仍
    有需人24小時照護之必要。故原告主張受有50年，每個月2
    萬元計算之看護費支出之損害云云，尚不足採。(3)綜上，應
    認原告丁○○所受本項目損害之金額為30,758元。
  3.喪失工作能力之損害：(1)原告丁○○主張其因受前揭傷害致
    勞動能力完全喪失等語，被告則以原告丁○○於車禍發生前
    已是重度智障，本即無工作能力，且事後其已能從事一般日
    常生活行為等為抗辯。經查：原告丁○○於本件車禍發生前
    曾於嘉義市采亮髮屋擔任美髮助理乙節，有采亮髮屋所出具
    之證明書附卷可稽，顯見原告丁○○於本件車禍發生前雖為
    智能障礙者，但仍有相當之工作能力，是被告辯稱原告丁○
    ○無工作能力云云，難謂可取。再者，就原告丁○○之勞動
    能力是否因上開傷害而喪失乙節，業據本院囑託成大醫院鑑
    定結果略以：原告丁○○在執行功能、人際互動、職業能力
    等方面，皆較過去能力退化，不再能勝任月入約1 萬5 千左
    右的美髮助理工作；其於本件鑑定時，日常生活自我照顧能
    力屬於輕度殘障，但職業、社交功能則達到中度精神殘障，
    其整體功能下降至身心障礙等級「中度精神障礙」之程度，
    適用勞工保險殘障給付標準第三級（即精神遺存顯著障礙，
    終身不能從事任何工作者）等語（見本院卷二第34頁至第35
    頁），顯見原告丁○○確因本件車禍之後遺症以致於無法妥
    適執行原工作之內容，是原告主張因本次車禍受傷以致完全
    喪失工作能力乙節，應為可採。被告辯稱原告於車禍後已可
    從事一般日常生活行為，難認已完全喪失工作能力云云，不
    足採信。(2)原告丁○○雖主張其因完全喪失工作能力，每月
    受有以月最低基本工資17,280元之損害等語，惟其提出由采
    亮髮屋所出具之證明書記載略以：「丁○○小姐，自96年3
    月起即在本店從事美髮助理工作，直至96年12月17日止，原
    則上我的店是屬於無一定雇主方式，依當日客人數量入帳方
    式，日日分帳，所以一個月的薪資大約一萬五千元。」等語
    ，足認原告丁○○在本件車禍發生前，其每月勞動收入約為
    15,000元。本院斟酌上情，並依原告丁○○之學、經歷及其
    之前已屬輕度智能障礙等情事，認其每月勞動可能獲得之報
    酬應以15,000元計算為適當，原告之主張超過上開範圍者，
    不能採信。(3)原告丁○○為69年1 月24日出生，於本件侵權
    行為發生時起未滿28歲，是其主張自其滿28歲時起至其年滿
    65歲強制退休時止，勞動年數尚有37年乙節，應為可採。是
    則原告丁○○請求自97年1 月24日起至滿65歲止共37年因工
    作能力喪失所受之損害如下：自97年1 月24日起至98年1
    月23日止之損害，於本件言詞辯論終結時，已得即時請求而
    無庸扣除中間利息，其餘36年間之請求，應扣除依霍夫曼
    計算式計算之中間利息，是原告丁○○得一次請求賠償之
    金額為3,829,427 元【計算式：（15,000×12）×1 ＋（
    15,000×12）×20.00000000 】，應屬可採。原告丁○○之
    請求超過上開範圍部分，則屬無據。
  4.精神慰撫金：原告丁○○於本件侵權行為發生時正值青壯，
    其因被告之侵權行為致受有上開傷害，並有器質形情感症狀
    ，且車禍後遺有「額葉腦傷合併人格變化與認知功能障礙」
    及中度精神障礙等後遺症等情，有成大醫院之精神鑑定報告
    書附卷可參，是其主張身心受有重創，應為可採。而被告為
    高職畢業，從事汽車修護工作，尚須照顧父、母親及三個弟
    弟，家庭經濟狀況不佳。本院斟酌本件侵權行為之態樣、原
    告丁○○所受之傷害及兩造之學歷、經濟狀況等一切情事，
    認原告請求賠償慰撫金60萬元為適當，逾此範圍之請求，即
    屬無據。
  5.綜上，應認原告丁○○所受損害為4,530,307 元【計算式：
    70,122＋30,758＋3,829,427 ＋600,000 】。
  (二)原告乙○○部分：
  1.醫療費用：原告乙○○主張其因本件車禍而支出醫療費用
    2,971 元乙節，亦為被告所不爭執，並有嘉基醫院之門診收
    據附卷可稽，堪信為真實，且該費用之支出核屬治療其所受
    傷害所必要，是原告乙○○其受有支出前開醫療費用之損害
    ，當為可採。
  2.精神慰撫金：原告乙○○原就讀國立民雄農工職業學校，其
    因被告之侵權行為致受有上開傷害，無法繼續就讀因而辦理
    休學，有休學證明書附卷可按，是其主張身心受有重創，應
    為可信。本院斟酌本件被告所施侵權行為之態樣、原告乙○
    ○所受傷害及兩造之學歷、經濟狀況等一切情事，認原告乙
    ○○得請求賠償之慰撫金以10萬元為適當，逾此範圍之請求
    實屬過高，不應准許。
  3.綜上，原告乙○○所受損害合計為102,971 元【計算式：
    2,971＋100,000】。
三、次按「損害之發生或擴大，被害人與有過失者，法院得減輕
    賠償金額，或免除之。」民法第217 條第1 項固有明文。被
    告雖主張原告丁○○未領有駕照，且為重度智能障礙者，能
    否安全駕駛車輛不無疑問，又其當日未行駛於機慢車道上，
    是原告丁○○本件事故之發生係與有過失云云。惟查：
  (一)機器腳踏車行駛之車道，應依標誌或標線之規定行駛；無標
    誌或標線者，在已劃分快慢車道之道路，雙向道路應在最外
    側快車道及慢車道行駛，道路交通安全規則第99條第1 項第
    2 款定有明文。準此，於無標誌或標線之情況下，在有劃分
    快慢車道之道路，機車仍得行駛外側快車道。本件交通事故
    發生地點之路況，為劃有分向限制線之4 線道及機車優先道
    ，事故發生位置係在外側快車道，且該車道並未標示禁行機
    車等情，有道路交通事故現場圖、道路交通事故調查報告表
    (一)及交通事故照片（編號1）附 於嘉義警察局第二分局嘉市
    警偵二字第097020429 號卷宗（見該卷宗第10頁至第11頁、
    第14頁）。是原告丁○○騎輕機車行駛於該快車道，即不能
    謂其違反道路交通安全規則而有過失。
  (二)又駕駛輕機車固應取得駕照，惟駕駛人於交通事故之發生是
    否有肇事因素，與其有無取得駕照，並無必然之關聯，尚難
    遽以駕駛人無照駕駛，即認其有過失。查被告抗辯原告未取
    得駕照乙節，固為原告所不爭執，惟本件事故之發生原因係
    被告駕駛自小客車，於夜間嚴重超速行駛且未注意車前狀況
    與未保持安全距離，由後方追撞原告丁○○駕駛輕型機車，
    是本件事故之發生與原告丁○○未取得駕照及為智能障礙者
    等事無涉，自難認原告未取得駕照與本件事故之發生與有過
    失，臺灣省嘉雲區車輛行車事故鑑定委員會鑑定結論亦認本
    件被告之前開行為為肇事原因，原告丁○○並無肇事因素（
    見臺灣嘉義地方法院檢察署97年度交查字第144 號偵查卷二
    第3 頁）。
  (三)此外，被告又未另主張、證明原告丁○○有何該當與有過失
    之事實，應認被告之抗辯為不可採，本件自不能依首揭規定
    減輕或免除被告之賠償金額。
四、次按給付無確定期限者，債務人於債權人得請求給付時，經
    其催告而未為給付，自受催告時起，負遲延責任。其經債權
    人起訴而送達訴狀，或依督促程序送達支付命令，或為其他
    相類之行為者，與催告有同一之效力；遲延之債務，以支付
    金錢為標的者，債權人得請求依法定利率計算之遲延利息；
    應付利息之債務，其利率未經約定，亦無法律可據者，週年
    利率為百分之五，為民法第229 條第2 項、第233 條第1 項
    前段、第203 條所明定。本件係屬侵權行為損害賠償之債，
    屬給付無確定期限且係以支付金錢為標的，則原告依上揭法
    律規定，就被告各應給付之上開金額，請求自刑事附帶民事
    訴訟起訴狀繕本送達之翌日即97年6 月19日起至清償日止，
    按法定利率即週年利率百分之五計算之利息，自屬有據。
五、從而，原告丁○○、乙○○依侵權行為之法律關係，請求被
    告賠償原告丁○○4,530,307 元、原告乙○○102,971 元，
    及均自97年6 月19日起至清償日止，按週年利率百分之五計
    算之利息部分為有理由，應予准許；逾此範圍之請求，於法
    無據，不能准許。
六、兩造分別陳明願供擔保請准宣告假執行或免為假執行，就原
    告勝訴部分，核無不合，爰分別酌定相當之擔保金額，予以
    准許；原告其餘之訴既經駁回，其假執行之聲請已失所附麗
    ，應併駁回之。
七、本件事證已臻明確，兩造其餘攻擊、防禦方法及所提證據核
    與判決結果無影響，爰不逐一論述，附此敘明。
丁、訴訟費用負擔之依據：依民事訴訟法第79條、第85條第1 項
    。
中    華    民    國    98    年    9     月    17    日
                  民事第一庭  法  官  林望民
以上正本係照原本作成
如對本判決上訴須於判決送達後20日內向本院提出上訴狀
中    華    民    國    98    年    9     月    17    日
                              書記官  陳慶時


司法院資訊處製作；財團法人民間司法改革基金會備份。
